臺灣屏東地方法院民事裁定　　　　　　99年度消債抗字第33號
抗　告　人　邱聖賢
即債務人
上列抗告人因消費者債務清理條例裁定免責事件，對於民國99年
6 月28日本院99年度消債聲字第39號裁定提起抗告，本院裁定如
下：
    主  文
抗告駁回。
抗告程序費用新臺幣壹仟元由抗告人負擔。
    理  由
一、按法院為終止或終結清算程序之裁定確定後，除別有規定外
    ，應以裁定免除債務人之債務；債務人有下列各款情形之一
    者，法院應為不免責之裁定，但債務人證明經普通債權人全
    體同意者，不在此限：因浪費、賭博或其他投機行為，致
    財產顯然減少或負擔過重之債務，而生開始清算之原因；消
    費者債務清理條例第132 條及第134條第4款分別定有明文。
    又消費者債務清理條例第134 條第4 款所謂之浪費，係指對
    照債務人之財產狀態，屬於超過通常必要之生活支出。此等
    行為是否致財產顯然減少或負擔過重之債務，以及與清算之
    原因是否有相當因果關係，應依具體個案，就債務人之財產
    狀況綜合判斷之。
二、原審裁定意旨略以：本件清算程序普通債權人之分配總額為
    零，顯低於債務人聲請清算前2 年間，可處分所得扣除自己
    及依法應受其扶養者所必要生活費用之數額。又債務人密集
    、頻繁的使用信用卡預借現金，民國95年2 月分別向聯邦銀
    行及中國信託銀行預借現金新台幣（下同）23萬元及6 萬元
    ，核屬奢侈、浪費及投機，依消費者債務清理條例第134 條
    第4 款規定，應為抗告人不免責之裁定等語。
三、抗告意旨略以：伊經營「永聲電器行」，因經濟不景氣，每
    月收入僅1 萬餘元，積欠債務的原因係為了照顧生病的父母
    親，父母親去世前需要龐大的醫藥費用，且母親因為中風多
    年，伊請外勞看護亦須支出費用，終至入不敷出，伊盡心盡
    力照顧親人，怎能算是奢侈、浪費及投機？再者，本件清算
    程序，普通債權人總計分配126 萬5,416 元，倘普通債權人
    毫未分配，則案款126 萬5,416 元何去？原審為抗告人不免
    責之裁定，容有未洽等語，對原裁定聲明不服提起抗告，求
    為廢棄原裁定，准予抗告人免責。
四、經查，抗告人前依消費者債務清理條例聲請清算，經本院以
    97年度消債清字第21號裁定自97年8 月11日中午12時起開始
    清算程序，嗣因清算財團之財產已分配完畢，經本院於99年
    1 月29日以97年度執消債清字第3 號裁定終結清算程序確定
    等情，業經本院核閱上開卷宗屬實。次查，抗告人原有名下
    坐落屏東縣里港鄉○○段616 、617 地號土地及其上同段建
    號69號建物，經本院97年執字第2483號拍賣所得清償優先債
    權後餘款111 萬5,254 元，及坐落同段603 地號土地及其上
    同段建號74號建物，經本院96年執字第37493 號拍賣所得清
    償優先債權後餘款15萬162 元，合計餘款126 萬5,416 元列
    入清算財團清算結果，普通債權人債權分配比例各達32.68%
    等情，此有上開97年度執消債清字第3 號卷附分配表可稽，
    則以抗告人於財產及收入狀況說明書所述每月收入僅1 萬餘
    元，尚有未成年子女有賴扶養，堪認普通債權人上開分配總
    額應已高於抗告人聲請清算前2 年間，可處分所得扣除自己
    及依法應受其扶養者所必要生活費用之數額，是抗告人並無
    消費者債務清理條例第133 條前段應為不免責裁定之情形，
    原審裁定謂普通債權人之分配總額為零，尚有違誤。再查，
    抗告人雖稱積欠債務之原因係為請外勞照顧生病之母親，固
    據其提出醫療收據及幫傭契約等件為證（本院卷第68-137頁
    ），並據證人即抗告人之妻阮虹絨證述：伊從92年起就由抗
    告人雇用照顧婆婆，薪水是抗告人給的，95年10月16日與抗
    告人結婚後，也是伊在照顧婆婆，抗告人的兄姐從未支付費
    用來照顧婆婆等語（本院卷第144 頁），縱令證人所述抗告
    人兄姐從未履行扶養義務屬實，惟依債權銀行所提供抗告人
    之交易明細，抗告人經常性辦理預借現金，曾於95年2 月預
    借現金23萬元（參原審卷第187 頁），預借金額已然高於抗
    告人所述每月收入之數倍，並於同年8 月起動用信用卡循環
    交易，產生高額利息（參原審卷第24頁），顯然抗告人因不
    斷借支，財務狀況已屬入不敷出，然依交易明細所示，抗告
    人於當年度仍持用萬泰銀行信用卡於95年10月2 日在金動力
    有限公司消費3 萬9,984 元（參原審卷第24頁）；並持台北
    富邦銀行信用卡於95年9 月8 日在旅行社消費1 萬4,800 元
    、95年10月22日在金動力有限公司消費5 萬568 元、於95年
    11月20日及95年12月20日在家福股份有限公司屏東店分別消
    4 萬224 元及4 萬9,875 元（參原審卷第35頁），其後於96
    年度復有多筆大金額之消費紀錄，上開消費均非醫療及看護
    費用，亦明顯超過一般人日常生活費用所需，且係在抗告人
    已使用循環信用產生高額利息，財務狀況已屬入不敷出下發
    生，消費金額與抗告人所陳每月收入1 萬餘元相較，明顯過
    高。綜合上開抗告人借貸及消費情況，對照抗告人之收入，
    其舉債目的已屬超過通常必要之生活支出，因而構成消費者
    債務清理條例第134 條第4 款所謂之浪費，且此一浪費之行
    為，復係造成其負擔過重債務而開始清算之原因，其間堪認
    有相當因果關係存在。此外，本件並無消費者債務清理條例
    第134 條但書及第135 條所定之情形，自應為抗告人不免責
    之裁定。
五、綜上所述，本件既有消費者債務清理條例第134 條第4 款所
    定事由，揆諸上揭規定，自應為不免責之裁定。原審裁定不
    予免責，並無違誤，抗告意旨指摘原裁定不當，求予廢棄，
    為無理由，應予駁回。
六、據上論結，本件抗告為無理由，依消費者債務清理條例第15
    條，民事訴訟法第495 條之1 第1 項、第449 條第1 項、第
    95條、第78條，裁定如主文。
中    華    民    國   100    年    1     月    25    日
                    民事第二庭  審判長法  官  春生
                                      法  官  蔡嘉裕
                                      法  官  陳威宏
正本係照原本作成。
不得抗告。
中    華    民    國   100    年    1     月    26    日
                                      書記官  陳勃諺